臺灣高等法院刑事判決　　　　　　　　 96年度上易字第938號
上　訴　人　臺灣臺北地方法院檢察署檢察官
被　　　告　乙○○
選任辯護人　蔡正廷律師
　　　　　　林正疆律師
上列上訴人因詐欺案件，不服臺灣臺北地方法院95年度易字第26
23號，中華民國96年3 月30日第一審判決（起訴案號：臺灣臺北
地方法院檢察署95年度偵字第19213 號），提起上訴，本院判決
如下：
    主  文
上訴駁回。
    理  由
一、公訴意旨略以：被告乙○○明知將帳戶提供不特定之第三人
    使用，將使該帳戶成為詐騙集團存取詐騙款項之用，竟仍於
    民國九十五年七月初，基於縱他人持其所請領之金融機構帳
    戶作為存取詐得財物之用，亦不違背其本意之不確定犯意，
    在臺北縣三重市「空軍一號」遊覽車託運站，將其於台新國
    際商業銀行城東分行（下稱台新銀行城東分行）所開立之帳
    號0000000000000號帳戶之存摺、金融卡及密
    碼等物，託運至新竹野狼站，提供真實姓名年籍不詳之某詐
    欺集團成員使用。嗣某不詳詐欺集團成員於同年月四日中午
    十二時許，利用雅虎即時通網站，與在基隆市中山區○○○
    路住處上網之被害人甲○○對話，詐稱願與被害人出遊，但
    須確認身分，被害人因而陷於錯誤，依指示在彰化商業銀行
    基隆分行自動櫃員機轉帳新臺幣（下同）二萬九千九百六十
    六元至前開被告帳戶後，始知受騙而報警處理，為警通報將
    上開被告帳戶列為警示帳戶，而及時防止詐欺集團提領之，
    台新銀行城東分行並於同年月二十四日將該筆款項歸還被害
    人，因認被告涉犯刑法第三十條、第三百三十九條第一項之
    幫助詐欺取財罪嫌云云。
二、按犯罪事實應依證據認定之，無證據不得認定犯罪事實。又
    不能證明被告犯罪者，應諭知無罪之判決，刑事訴訟法第一
    百五十四條第二項、第三百零一條第一項分別定有明文。又
    事實之認定，應憑證據，如未能發現相當證據，或證據不足
    以證明，自不能以推測或擬制之方法，以為裁判基礎。再認
    定不利於被告之事實，須依積極證據，苟積極證據不足為不
    利於被告事實之認定時，即應為有利於被告之認定，更不必
    有何有利之證據。而認定犯罪事實所憑之證據，雖不以直接
    證據為限，間接證據亦包括在內；然而無論直接或間接證據
    ，其為訴訟上之證明，須於通常一般之人均不致有所懷疑，
    而得確信其為真實之程度者，始得據為有罪之認定，倘其證
    明尚未達到此一程度，而有合理之懷疑存在，致無從為有罪
    之確信時，即應為無罪之判決。而刑事訴訟法第一百六十一
    條已於九十一年二月八日修正公布，其第一項規定：檢察官
    就被告犯罪事實，應負舉證責任，並指出證明之方法。因此
    ，檢察官對於起訴之犯罪事實，應負提出證據及說服之實質
    舉證責任。倘其所提出之證據，不足為被告有罪之積極證明
    ，或其指出證明之方法，無從說服法院以形成被告有罪之心
    證，基於無罪推定之原則，自應為被告無罪之諭知（最高法
    院三十年度上字第八一六號、四十年度臺上字第八六號、七
    十六年度臺上字第四九八六號、九十二年度臺上字第一二八
    號判例意旨參照）。再按刑法第三十條之幫助犯，係以與正
    犯有共同之認識而幫助實施為要件，若於正犯之犯罪無共同
    之認識者，即不能謂有共犯之關係。故刑法上幫助之行為，
    須有幫助他人犯罪之意思，如無此種故意，基於其他原因，
    以助成他人犯罪之結果，尚難以幫助論。是刑法第四十四條
    之幫助犯，非但行為之外形可認為幫助，且必須與正犯有犯
    意之聯絡。若幫助之人，誤信為正當行為，並無違法之認識
    ，則其行為縱予正犯以助力，尚難遽令負幫助之罪責（最高
    法院十八年度上字第二八七號、二十年度上字第一０二二號
    、二十年度上字第一八二八號判例意旨參照）。
三、本件公訴人認被告涉有前揭犯行，無非係以被告之供述、被
    害人之指述，暨卷附被害人匯款之自動櫃員機交易明細表，
    為其論據。
四、訊據被告固坦承有將其所申辦之上開銀行帳戶存摺、金融卡
    及密碼，寄交真實姓名年籍不詳綽號「佳佳」之女子之事實
    ，惟堅決否認有何幫助詐欺取財犯行，辯稱：伊於九十五年
    七月一日，在網路聊天室與「佳佳」聊天，「佳佳」聲稱可
    以一次二千元之代價提供援交服務，伊乃撥打「佳佳」所提
    供之0000000000號行動電話門號與「佳佳」聯絡
    ，「佳佳」要求伊前往臺北縣中和市○○路○段三八五號會
    面，伊依約抵達後，並未見「佳佳」，嗣「佳佳」即來電指
    示伊前往一旁之玉山商業銀行自動櫃員機操作，以確認伊身
    份是否警員，伊依指示操作後，台新銀行城東分行帳戶存款
    即短少八千餘元，因該帳戶乃伊之薪資帳戶，其內之存款係
    伊之生活費，伊遂以電話要求該名女子返還，但對方表示其
    帳戶僅供查詢，無法將款項轉還給伊，並聲稱伊如報警或通
    知銀行，伊將觸犯援交之相關法律，對方要求伊將帳戶存摺
    、金融卡及密碼寄給她交由代書辦理還款云云，伊遂依指示
    前往臺北縣新莊市○○路○段一五號之「空軍一號」遊覽車
    託運站，將上開帳戶存摺、金融卡及密碼，託運至新竹野狼
    站，並依該名女子指示，將收件人填寫為「王麗英」。伊託
    運後亦曾致電該女子，再三請求對方還款。嗣同年月四日晚
    間，該女子來電稱已將存摺等物寄還給伊，要求伊前去「空
    軍一號」三重站領回，並聲稱伊之帳戶有問題，應前往銀行
    查詢云云，伊乃於同年月五日下午至三重站取回存摺等物，
    並於同年月六日前往台新銀行城東分行查詢帳戶情形，經行
    員報警處理，伊始知帳戶遭人利用。伊亦係被害人，因急於
    取回存款，不諳法律，才在對方威脅下交付存摺等物，並無
    幫助詐欺之意等語。
五、本院查：
(一)、被告於九十五年七月一日，在網路聊天室與綽號「佳佳」
      之女子聊天，依該女子指示，於同日將其於同年五月二十
    二日在台新銀行城東分行所開立之帳號000000000
    0000號帳戶之存摺、金融卡及密碼，持往臺北縣新莊市
    ○○路○段一五號之「空軍一號」遊覽車站，利用客運公司
    所提供之代送包裹服務，將上開存摺等物寄至新竹野狼站，
    交由「王麗英」收受等情，迭據被告於警詢、偵查及本院審
    理時自承不諱（見九十五年度偵字第四一五八號卷第四至六
    頁、九十五年度偵字第一五七七三號卷第一０至一二、三二
    至三三、三七至三八頁、本院卷第二三頁正、反面），並有
    託運估價單附卷可稽（見九十五年度偵字第一五七七三號卷
    第四一頁）。而被害人於同年月四日在雅虎即時通網站與暱
    稱「小雅」之女子交談，「小雅」佯以邀約援交，須確認身
    分為由，要求被害人操作自動櫃員機，並提供000000
    0000號行動電話門號，作為聯繫之用，嗣被害人於同日
    下午二時十八分許，在彰化商業銀行基隆分行依指示操作自
    動櫃員機後，其帳戶內款項二萬九千九百六十六元即轉入上
    開被告帳戶乙節，亦據被害人於警詢時指訴綦詳（見九十五
    年度偵字第四一五八號卷第一四至一六頁），並有彰化商業
    銀行自動櫃員機交易明細表及台新銀行九十五年十月十三日
    台新作集字第九五一三九五八號函附之帳戶交易明細在卷可
    憑（見九十五年度偵字第四一五八號卷第一七頁、九十五年
    度偵字第一九二一三號卷第一二至一四頁），固堪認被害人
    確係遭不明人士詐騙，而將款項匯入上開被告帳戶。惟該不
    明人士取得被告帳戶，可能之原因非一，或因被告出賣、出
    借或出租他人使用，或因被告遭竊或遺失，甚或被告遭詐騙
    ，而輾轉流入該不明人士之手，非必出於幫助該不明人士詐
    欺被害人之故意，苟被告提供上開帳戶存摺、金融卡及密碼
    予他人時，主觀上並無幫助他人為詐欺犯罪之認識，自難僅
    憑被害人遭詐騙之款項係匯入被告帳戶，即認被告確有幫助
    詐欺取財之犯行。
(二)、查被告辯稱其係於九十五年七月一日在網路聊天室與真實
      姓名年籍不詳綽號「佳佳」之女子聊天，「佳佳」聲稱可
      以一次二千元之代價提供援交服務，其乃撥打「佳佳」所
      提供之0000000000號行動電話門號與「佳佳」
      聯絡，並相約在臺北縣中和市○○路○段三八五號會面，
      「佳佳」復來電指示其前往玉山商業銀行自動櫃員機操作
      ，以確認其身份是否警員，其依指示操作後，上開台新銀
      行城東分行之帳戶存款即短少八千餘元等情，業據其提出
      操作自動櫃員機所列印之交易明細表為證（見九十五年度
      偵字第一五七七三號卷第四０頁），而依卷附被告上開帳
      戶交易明細以觀，該帳戶確曾於九十五年七月一日下午二
      時二十分許匯出一筆八千九百八十二元之款項，致該帳戶
      存款僅餘九百四十九元（見九十五年度偵字第一九二一三
      號卷第一三頁），且被告所使用之0000000000
      號行動電話，於九十五年七月一日下午四時二十七分許至
      六時四十六分許期間確有多次與0000000000號
      行動電話通聯往來之紀錄，此亦有卷附已出帳通話明細清
      單可參（見本院卷第五九頁），足認被告應係受網站上不
      明人士詐騙，自其所有上開帳戶匯出八千餘元之款項後，
      始依對方指示，提供其帳戶存摺、金融卡及密碼無訛。再
      參以該帳戶乃被告任職於臺灣保全股份有限公司之薪資轉
      帳帳戶（見九十五年度偵字第一九二一三號卷第一二頁之
      帳戶交易明細），而被告供稱其因該薪資帳戶內之存款係
      其生活費，其於遭詐騙匯款後，旋以電話要求對方返還其
      所匯出之八千餘元，對方乃以將該筆款項匯還其帳戶為由
      ，要求其寄交帳戶存摺、金融卡及密碼，其遂依指示前往
      臺北縣新莊市○○路○段一五號之「空軍一號」遊覽車託
      運站，將上開帳戶存摺、金融卡及密碼，託運至新竹野狼
      站，嗣九十五年七月四日晚間，對方來電稱已將存摺等物
      寄還，要求其前往「空軍一號」三重站領回，並表示其帳
      戶有問題，應前往銀行查詢云云，其乃於同年月五日下午
      至三重站取回存摺等物，並於同年月六日前往台新銀行城
      東分行查詢帳戶情形，經行員發覺其帳戶係警示帳戶而報
      警處理等情，亦有證人即台新銀行城東分行行員黃美靜於
      警詢之證述、被告提出之託運估價單、不明人士寄還被告
      存摺等物所使用之信封及上開被告行動電話已出帳通話明
      細清單在卷（見九十五年度偵字第一五七七三號卷第四一
      頁、本院卷第五九頁），暨上開被告帳戶存摺一冊及金融
      卡一枚扣案可資佐證，被告前開所辯，核與常情無違，尚
      非全然無據，自難逕認被告主觀上對於取得其帳戶之人所
      欲實行之詐欺犯行確有認識，而以交付帳戶存摺等物之方
      式施以助力。
(三)、尤以被害人亦係在網站上遭不明人士佯以邀約援交為由，
      要求被害人操作自動櫃員機以確認身份，被害人信以為真
      ，依指示操作後，帳戶內存款即莫名匯出，核與被告供述
      其遭詐騙匯款之流程均若合符節，甚且被害人指證詐騙者
      提供聯絡電話0000000000號，與被告所供騙取
      其匯款、存摺、金融卡及密碼之人聯繫方式相符，益徵被
      告所辯，應非子虛。況上開被告帳戶乃被告之薪資轉帳帳
      戶，業如前述，而被告除開立該帳戶外，尚有中國信託商
      業銀行、郵局、第一商業銀行及玉山商業銀行等數個帳戶
      （見九十五年度偵字第一九二一三號卷第一六至六一頁之
      各該金融機構函附被告開戶資料及帳戶交易明細），苟被
      告確有提供帳戶幫助他人為詐欺犯罪之意，衡情大可交付
      其他非薪資轉帳帳戶供他人使用，惟被告並未提供其餘帳
      戶予他人，又查無證據足證被告交付上開存摺、金融卡及
      密碼獲有任何利益，實與一般人藉由提供數個金融帳戶予
      不法集團使用以資牟利之情形有別，益證被告交付上開帳
      戶存摺等物之行為，顯非本於幫助詐欺之認識而施以助力
      。是依現存證據，僅足證明被告係為取回遭詐騙之款項而
      提供前揭帳戶存摺、金融卡及密碼予他人，公訴人復未提
      出積極證據證明被告與詐騙被害人之人有共同之違法認識
      ，自難逕認被告前揭所為，有幫助詐欺取財之不確定故意
      。
(五)、綜上所述，被告對其帳戶雖未能善盡保管之責，容有輕率
    、疏失之處，終致遭不明人士用於詐騙，然尚難排除被告係
    遭人詐欺匯款進而騙取帳戶使用之可能，公訴人之舉證，仍
    有合理之懷疑存在，要難認定被告係本於幫助他人詐欺犯罪
    之故意，而交付帳戶供他人使用，此外，復查無其他積極證
    據足資證明被告確有幫助詐欺犯意，殊難僅憑被告交付帳戶
    存摺等物與不明人士及被害人匯款至被告帳戶，推論被告有
    幫助詐欺犯罪之共同認識，而遽以幫助詐欺罪相繩。本件不
    能證明被告犯罪，依首開說明，原審為被告無罪之諭知。核
    無違誤。檢察官上訴指摘原判決不當，為無理由，應予駁回
    。
據上論斷，應依刑事訴訟法第368 條，判決如主文。
本案經檢察官沈世箴到庭執行職務。
中　　華　　民　　國　　96　　年　　7 　　月　　5 　　日
　　　　　　　　　刑事第八庭審判長法　官  鄭文肅
  　　　　 　 　　　　　　　　　　法　官  蔡光治
  　　　　 　 　　　　　　　　　　法　官  陳貽男
以上正本證明與原本無異。
不得上訴。
                                  書記官  王泰元
中　　華　　民　　國　　96　　年　　7 　　月　　5 　　日
